台灣高等法院高雄分院民事判決　　九十年度上易字第二二四號
　　上　訴　人　財政部高雄關稅局
　　法定代理人　丙○○
　　法定代理人　甲○○
　　訴訟代理人　乙○○
右當事人間請求損害賠償事件，上訴人對於中華民國九十年九月二十六日臺灣高雄地
方法院九十年度訴字第一一六四號第一審判決提起上訴，本院判決如左：
    主    文
原判決關於上訴人敗訴部分及該部分假執行之宣告暨訴訟費用之裁判均廢棄。
右廢棄部分，被上訴人在第一審之訴及假執行之聲請均駁回。
第一、二審訴訟費用由被上訴人負擔。
    事實及理由
一、被上訴人主張，（一）被上訴人於民國八十五年十月十五日委託榮駿報關有限公
    司（下稱榮駿公司）自香港進口中國大陸產製之ABIES  WOOD SAWN（冷杉材）乙
    批（進口報單第ＢＣ＼八五＼Ｒ八二三＼○○○三號），上訴人抽核後即片面認
    定該物品為經濟部公告禁止進口之福杉，而以被上訴人有虛報所運貨物名稱及逃
    避管制之行為，逕依海關緝私條例第三十七條第三項轉依同條例第三十六條第一
    、三項規定，科處被上訴人貨價一倍之罰鍰三十九萬九千七百三十六元，並沒入
    貨物，嗣被上訴人不服提起行政救濟，經行政法院以「來貨為灰杉，並非不准輸
    入之大陸物品福杉」為由，撤銷原處分及訴願、再訴願決定，被上訴人明知上開
    貨物非屬管制物品，卻擅予沒入，遲至八十八年十一月下旬始通知被上訴人領貨
    ，是上訴人執行職務行使公權力之過程顯有過失，（二）上訴人前開不當處分造
    成被上訴人損失，爰依民法侵權行為、國家賠償法第二條第二項規定，訴請上訴
    人賠償(1)貨物腐朽不堪使用部分之損害及利息二十五萬六千六百四十八元、(2)貨
    物尚堪使用部分，但因長期扣留致品質下降市價滑落部分之損失五萬六千二百三
    十五元、(3)額外支付搬運、租用貨櫃等增加運費部分七萬四千五百元、(4)所失利
    益部分之損失二百萬元，總計二百三十八萬七千三百八十三元，及自起訴狀繕本
    送達翌日即八十九年七月二十日起至清償日止之法定遲延利息等語。原審判決上
    訴人應給付被上訴人二十七萬零九十二元，及自八十九年七月二十日起至清償日
    止之法定遲延利息，並依被上訴人聲請就該部分為假執行之宣告。上訴人就此部
    分聲明不服而提起上訴，另被上訴人就其敗訴部分，並未聲明不服，其在本院聲
    明駁回上訴人之上訴。
二、上訴人則以，（一）被上訴人於八十五年十月十五日委由榮駿公司進口大陸產製
    之ABIES  WOOD SAWN冷杉材乙批，經上訴人派員查驗，認為貨名存疑，乃檢樣送
    請財政部核定之鑑定機構即台灣大學農學院森林學系鑑定，函復結果「確認均為
    杉木，如果自大陸進口則為大陸福杉無誤」，而屬於禁止進口之大陸物品項目，
    故上訴人以被上訴人顯有虛報貨名，涉逃避管制情事，依海關緝私條例第三十七
    條第三項轉據第三十六條第一項及第三項規定，科處罰鍰並沒入貨物，上訴人所
    為處分均係依法令執行職務，並無任何違誤，亦無任何故意、過失等侵害人民自
    由權利之情形發生，且行政法院各庭間法律見解上之歧異，不能以行政法院撤銷
    上訴人之前開處分遽認為上訴人應負國家賠償責任，（二）上訴人將該貨物保管
    於倉庫，已盡善良管理人之注意義務，再被上訴人之貨物縱有損害，亦未提出證
    據證明係在上訴人保管中損害，且被上訴人就貨物請求之損害金額過高，（三）
    被上訴人本可依財政部八十四年六月三十日台財關第八四一七二四九四一號函，
    向上訴人申請辦理押款放行，然被上訴人迄未向上訴人提出申請，故上訴人並無
    故意或過失云云，資為抗辯，上訴聲明：（一）原判決不利於上訴人部分廢棄，
    （二）右廢棄部分被上訴人在第一審之訴及其假執行之聲請均駁回。
三、經查，（一）上訴人就被上訴人所進口之大陸產製ABIES  WOOD SAWN（冷杉材）
    乙批查驗後，認為貨名存疑，即檢樣送請財政部核定之鑑定機構即台灣大學農學
    院森林學系鑑定，鑑定結果「確認均為杉木，如果自大陸進口則為大陸福杉無誤
    」，而屬於禁止進口之大陸物品項目，故上訴人以被上訴人顯有虛報貨名，涉逃
    避管制情事，依海關緝私條例第三十七條第三項轉據第三十六條第一項及第三項
    規定，科處罰鍰並沒入貨物，惟被上訴人不服要求複鑑，上訴人即函請原鑑定機
    構複鑑，複鑑結果卻認為「本件貨品為灰杉」乙節，（二）上訴人以大陸灰杉是
    否准許進口為由，函請行政院農業委員會（下稱農委會）釋示，經該會研商作成
    結論，認為「：：大陸灰杉：：係屬杉木之變種：：經查：：依據國際慣例已包
    括該種木材所有變種，並已明訂為不准間接輸入之大陸物品項目。復查大陸灰杉
    係屬福州杉（杉木）之變種，不准許由大陸間接輸入，自無疑義」乙節，（三）
    上訴人嗣據農委會之釋示維持原處分，被上訴人不服而提起訴願、再訴願卻遭駁
    回，後再提起行政訴訟，經行政法院於八十八年八月三十一日以八十八年度判字
    第三三八一號判決撤銷再訴願決定、訴願決定及原處分乙節，（四）上訴人以行
    政法院八十八年度判字第三三八一號判決所持理由，與該院對於另一相同案情卻
    駁回與被上訴人同址、同法定代理人之柏力實業有限公司之訴之行政法院八十七
    年判字第二六０八號判決、最高行政法院八十九年度判字第三六一九號判決所持
    見解及農委會研商結論有所出入為由，函請農委會釋明該大陸灰杉是否准予進口
    ，經該會於八十八年十一月三日，以八八農林字第八八一四九六二四號函覆「本
    件係屬個案，請依行政法院判決辦理」乙節，（五）又被上訴人已於八十八年十
    二月間向上訴人申請國家賠償，上訴人於八十八年十二月三十一日以八十八年高
    法拒字第００六號拒絕賠償書拒絕賠償在案乙節有榮駿公司收費通知單、國外發
    票、行政法院八十八年八月三十一日八十八年判字第三三八一號、八十七年十二
    月十七日八十七年度判字第二六０八號、最高行政法院八十九年十二月十四日八
    十九年度判字第三六一九號判決書、農委會八十六年六月二十四日八六農林字第
    八六０三０三０四號函、八十八年十一月三日八八農林字第八八一四九六二四號
    函、高雄關稅局八五前鎮字第一七七二號處分書、國立台灣大學森林系木材物理
    研究室八十六年五月七日0000000號試驗報告書、八十五年七月經濟部國
    際貿易局印行農產品—准許間接輸入大陸物品項目表、照片影本四張等件附卷可
    資佐憑，且前開各節均為兩造所不爭執，可信為真實。是本件應斟酌者，厥為上
    訴人前開執行職務行使公權力之過程，有無何故意、過失等應負損害賠償之事由
    存在？
四、按故意者，行為人對於構成不法侵害行為之事實，明知並有意使其發生，或預見
    其發生，而其發生並不違背其本意者是，過失者，行為人雖非故意，但按其情節
    ，應注意並能注意而不注意，或對於構成不法侵害行為之事實，雖預見其發生，
    而確信其不發生者是，所謂應注意並能注意之標準，係以忠於職守之一般公務員
    在該具體情況，應該能注意並可期待其注意之程度而言。（一）本件系爭被上訴
    人進口之變種福杉「在木材性質上與福杉並沒有很大差異，在市場上均混在杉木
    中流通，即視為福杉之一」之事實，有前開鑑定機關八十六年五月七日0000
    000號試驗報告書為憑，且為兩造所不爭執，堪信為真，則上訴人並非林木專
    家，其無法精確辨識系爭變種福杉與福杉間之異同，始將之送鑑定機關鑑定以求
    確認，其執行職務並無何故意、過失之情事，況前開鑑定機關於初鑑中，尚認為
    係福杉，迄於複鑑時，以掃瞄或電子顯微鏡就弦切面與徑切面綜合比對顯微特徵
    ，始發現系爭變種福杉「不是杉木（福杉），而為其一變種」，益徵上訴人因無
    法區辨而將系爭變種福杉送專業鑑定機關鑑定，並無何不當之處，（二）再上訴
    人因無法辨識系爭變種福杉是否為禁止進口之福杉，而在現今專業分工社會下，
    自僅有送鑑定而以鑑定報告為據一途，又前開鑑定機關係經財政部核定具有公信
    力，並無偏頗之虞，是上訴人據前開專業鑑定機關之鑑定報告做出相對應處分，
    亦無何故意、過失可言，（三）嗣被上訴人因不符前開處分而聲明異議，上訴人
    再將系爭變種福杉送同鑑定機關複鑑，雖複鑑結果認為「不是杉木（福杉），而
    為其一變種」，此有前開複鑑報告附卷可稽，惟查，該複鑑結果在語意上，至多
    僅能確認為變種福杉爾，依一般社會通念，尚無從得知系爭變種福杉究否算是禁
    止進口之福杉木，是上訴人以此為由，函請農委會釋示，亦無何違法不當之情，
    （四）又上訴人據農委會研商結論「大陸灰杉係屬福州杉（杉木）之變種，不准
    許由大陸間接輸入」而維持原處分，亦無何不當之處，蓋上訴人無自行決定系爭
    變種福杉是否屬於福杉木之權利，自僅能函請主管林木相關業務之農委會釋示，
    （五）後被上訴人提起行政救濟，雖行政法院於八十八年八月三十一日以八十八
    年度判字第三三八一號判決撤銷原處分而認為系爭變種福杉並非屬於禁止進口之
    福杉木，然查，行政法院對於另一相同案情，卻駁回與被上訴人同址、同法定代
    理人之柏力實業有限公司之訴，此有行政法院八十七年判字第二六０八號、最高
    行政法院八十九年度判字第三六一九號判決書在卷可佐，顯見此僅為行政法院各
    庭間法律見解之不同，亦不得據此認為上訴人有何故意或過失，（六）況前開行
    政法院八十八年度判字第三三八一號判決撤銷原處分後，上訴人即發函通知被上
    訴人領回系爭變種福杉乙節，此有財政部高雄關稅局八十八年十月二十日關緝字
    第八八一六０九七五號函在卷可稽，雖上訴人確再函請農委會釋明，惟已無礙於
    被上訴人領貨，若據此認為上訴人有何故意或過失，顯有失公平。
五、綜上所述，上訴人抗辯其執行職務行使公權力並無何故意、過失，堪以採信，則
    被上訴人主張依民法侵權行為及國家賠償法第二條第二項請求損害賠償，洵屬無
    據。從而，被上訴人本於前開規定，請求上訴人給付二百三十八萬七千三百八十
    三元，及自起訴狀繕本送達翌日起至清償日止之法定遲延利息為無理由，不應准
    許。原審判命上訴人給付被上訴人二十七萬零九十二元，及自起訴狀繕本送達翌
    日起至清償日止之法定遲延利息，並就此部分為假執行之宣告，自有未洽。上訴
    意旨指摘原判決不當，求予廢棄改判，為有理由。自應由本院將原判決此部分予
    以廢棄改判，如主文第二項所示。
六、因本案事證已臻明確，兩造其餘主張、陳述及所提之證據，均毋庸再予審酌，附
    此敘明。
七、據上論結，本件上訴為有理由，依民事訴訟法第四百五十條、第七十八條，判決
    如主文。
中　　　華　　　民　　　國　　九十一　　年　　　一　　　月　　　九　　　日
　　　　　　　　　　　　　　　　　　　臺灣高等法院高雄分院民事第五庭
~B1審判長法官　蔡明宛
~B2法　　　官　林健彥
~B3法　　　官　黃科瑜
右為正本係照原本作成。
不得上訴。
中　　　華　　　民　　　國　　九十一　　年　　　一　　　月　　 十一　　 日
~B法院書記官　蘇恒仁
　　　　　　　　　　　　　　　　　　　　　　　　　　　　　　　　　　　　Ｑ
